【裁判字號】    95,上國易,9
【裁判日期】    951122
【裁判案由】    國家賠償
【裁判全文】
臺灣高等法院臺中分院民事判決         95年度上國易字第9號
上  訴  人  丙○○○
訴訟代理人  林見軍律師
上  訴  人  己○○
            戊○○
            丁○○
兼上列三人
訴訟代理人  乙○○    住台中市○區○○里○○街98巷29之3
                      號4樓
被上訴人    台中縣東勢鎮公所
                      住台中縣東勢鎮○○路518號
法定代理人  甲○○    住同上
訴訟代理人  曾耀聰律師
上列當事人間國家賠償事件，上訴人對於中華民國95年5月19日
臺灣臺中地方法院93年度國字第24號第一審判決提起上訴，本院
於民國95年11月8日辯論終結，玆判決如下：
    主     文
上訴駁回。
第二審訴訟費用由上訴人負擔。
    事實及理由
一、上訴人主張：上訴人等之被繼承人葉詹阿貴、葉世寬本為原
    地號台中縣東勢鎮○○段上新小段41之2地號土地（下稱系
    爭土地）之所有權人，應有部分各2分之1。系爭土地於民國
    （下同）79年間經台中縣政府以交通、公用事業需開闢公用
    停車場為由，予以辦理強制徵收，並將系爭土地再與其他土
    地合併後重編為台中縣東勢鎮○○段上新小段41地號，依比
    例換算後，系爭土地面積占合併後土地比例為1399分之637
    ，具體面積為637平方公尺，繼該合併後之土地再經重測，
    更易為台中縣東勢鎮○○段1090地號。台中縣政府依法徵收
    系爭土地後，依徵收計畫予以規劃使用並闢為公用停車場（
    下稱系爭停車場用地），且交由被上訴人管理。惟被上訴人
    依九二一震災重建暫行條例第三十六、三十七條「以地易地
    」之相關規定，系爭停車場用地被選為易地之客體，於91年
    8月16日與訴外人東勢王朝一期管理委員會簽訂土地互易交
    換契約（下稱系爭互易契約），惟按九二一震災重建暫行條
    例第三十六條規定，以地易地之客體限於非公用土地，而系
    爭停車場用地係屬公用性質，與上開規定不符，則被上訴與
    訴外人東勢王朝一期管理委員會簽訂系爭互易契約，僅具民
    法規定之互易性質，應適用台中縣縣有財產管理自治條例第
    五十條規定辦理「標售」程序，而依土地法第二百十九條第
    四項及89年2月2日增修之土地徵收條例第五十九條規定，上
    訴人對系爭土地應有優先購買權。詎被上訴人不予適用上開
    法令，規避上訴人等之優先購買權，並於91年9月21日將系
    爭土地移轉登記予第三人，使上訴人受有損害。若被上訴人
    依法定程序辦理，上訴人本可就系爭土地之土地範圍（即
    637平方公尺）內，取得優先購買權，以當時系爭土地每平
    方公尺之價值新台幣（下同）3萬元計算，上訴人所支出之
    購地金額為1911萬元；而系爭土地現有市場行情，若依土地
    公告現值2倍計算，至少價值3822萬元，上訴人至少受有191
    1萬元之利益損失，被上訴人自應對上訴人負損害賠償之責
    等情，爰依國家賠償法第二條第二項規定，求為命：被上訴
    人應給付上訴人549萬4124元，及自訴狀繕本送達翌日起至
    清償日止，按年利率5%計算利息之判決（原審判決駁回上訴
    人之全部請求。上訴人僅於50萬元範圍內聲明上訴，其餘部
    分未據聲明不服）。
二、被上訴人則以：本件係東勢地區之「東勢王朝」大樓之居民
    因九二一震災，大樓全倒，無家可歸，被上訴人依九二一震
    災重建暫行條例規定，同意居民之請求，變更都市計畫，用
    系爭土地與該居民以地易地，俾該居民得以早日重建家園。
    被上訴人經由都市計畫變更系爭停車場用地之原使用目的，
    非因已無使用系爭土地之必要，而係為達成拯救災民之更重
    要目的，該以地易地之行為，顯非土地法第二百十九條第四
    項所稱之「標售」行為，上訴人並無優先購買之權利，上訴
    人亦未受有損害等語，資為抗辯。
三、上訴人主張：上訴人等之被繼承人葉詹阿貴、葉世寬本為系
    爭土地之所有權人，應有部分各2分之1。系爭土地於79年間
    經台中縣政府以交通、公用事業需開闢公用停車場為由，予
    以辦理強制徵收，並將系爭土地再與其他土地合併後重編為
    台中縣東勢鎮○○段上新小段41地號，依比例換算後，系爭
    土地面積占合併後土地比例為1399分之637，具體面積為637
    平方公尺，繼該合併後之土地再經重測，更易為台中縣東勢
    鎮○○段1090地號。台中縣政府依法徵收系爭土地後，依徵
    收計畫予以規劃使用並闢為公用停車場，且交由被上訴人管
    理。被上訴人依九二一震災重建暫行條例第三十六、三十七
    條規定，與訴外人東勢王朝一期管理委員會簽訂系爭互易契
    約，並於91年9月21日將系爭土地移轉登記與第三人等情，
    為被上訴人所不爭執，自堪信為真實。
四、查，88年間坐落台中縣東勢鎮○○段東勢小段479地號土地
    上之東勢王朝一期大樓因九二一大地震倒塌，人員死傷慘重
    ，倒塌建物經全部剷平後，經台中縣重建推動委員會第1屆
    第6次會議審議通過將該社區之重建列入台中縣政府公布實
    施之「台中縣東勢鎮九二一震災重建綱要計畫」之重建方案
    之一。90年3月間該大樓管理委員會函請被上訴人以系爭停
    車場用地等辦理交換。案經被上訴人提經東勢鎮鎮民代表會
    第16屆第8次臨時會議決：「請公所依九二一震災重建暫行
    條例辦理，其牽涉都市計畫部分，請公所依相關法令辦理。
    」並報經台中縣政府以91年9月12日府財產字第09125243600
    號函復：俟完成都市計畫變更程序後同意依九二一震災重建
    暫行條例暨相關規定辦理交換。被上訴人遂擬具變更部分東
    勢都市計畫草案，報經內政部召集各相關都市計畫委員會聯
    席審議，並經內政部91年9月13日臺內中營字第0910086400
    號函核定後，再經台中縣政府以91年9月20日府建城字第
    091259 55803號公告發布實施，而被上訴人則於91年8月16
    日與東勢王朝一期大樓基地區分所有權人訂定土地交換契約
    ，91年9月21日雙方辦竣交換土地所有權登記等情，有變更
    東勢都市計劃書、臨時會議決案、台中縣政府函、內政部函
    、內政部、台中縣東勢鎮都市計劃委員會聯席會議紀錄、土
    地登記謄本在卷可憑，堪信為真實。
五、按土地法第二百十九條第四項規定：「私有土地經依徵收計
    畫使用後，經過都巿計畫變更原使用目的，土地管理機關標
    售該土地時，應公告一個月，被徵收之原土地所有權人或其
    繼承人有優先購買權。但優先購買權人未於決標後十日內表
    示優先購買者，其優先購買權視為放棄。」89年2月2日增修
    之土地徵收條例第五十九條規定：「私有土地經依徵收計畫
    使用後，經過都市計畫變更原使用目的，土地管理機關標售
    該土地時，應公告一個月，被徵收之原土地所有權人或其繼
    承人有依同樣條件優先購買權。但優先購買權人未於決標後
    十日內表示優先購買者，其優先購買權視為放棄。」依上開
    規定可知，土地管理機關需公告及原土地所有權人或其繼承
    人可優先購買者，限於土地管理機關係「標售」該徵收之土
    地時，始有適用。若非標售，即無該條項適用餘地。揆其立
    法意旨，係因為土地徵收本身，原係侵害人民之財產權利，
    若土地管理機關已不再需要使用該土地，甚至可以將該土地
    出賣變價時，應賦予原土地所有權人有機會優先買回，以恢
    復其原本之所有權，庶幾減少人民因土地被徵收而受到之損
    害。因此，倘若土地管理機關非以標售之方式處理徵收之土
    地時，因與土地管理機關已無使用該土地之必要之情形有異
    ，應無前開規定適用餘地，則土地管理機關無需公告，原土
    地所有權人或其繼承人亦無主張優先購買之權利。本件係因
    東勢地區「東勢王朝」居民因為921地震，大樓全倒，無家
    可歸，被上訴人始依九二一震災重建暫行條例規定，同意居
    民之請求，變更都市計畫，用系爭停車場用地與居民以地易
    地，俾居民得早日重建家園，被上訴人經過都市計畫變更系
    爭土地之原使用目的，而原「東勢王朝」大樓坐落之土地即
    東勢段東勢小段479地號土地變更為停車場用地，被上訴人
    並非因為已無使用系爭土地之必要，將系爭土地標售變價，
    係為達成拯救災民此項更重要之目的，該以地易地之行為，
    顯非「標售」行為，自無土地法第二百十九條第四項及89
    年2月2日增修之土地徵收條例第五十九條規定之適用。尚難
    以以地易地係屬互易契約，依民法第三百四十七條準用買賣
    契約之規定，即屬上開土地法第二百十九條第四項及土地徵
    收條例第五十九條規定所稱之「標售」，否則即與立法意旨
    有悖。是上訴人主張依土地法第二百十九條第四項及89年2
    月2日增修之土地徵收條例第五十九條規定，上訴人對系爭
    土地應有優先購買權云云，不足採取。
六、上訴人主張九二一震災重建暫行條例第三十六條、第三十七
    條規定得為「以地易地」之標的為「國有非公用土地」，而
    系爭停車場用地為「公用土地」，不符規定，再依台中縣縣
    有財產管理自治條例第五十四條規定「非公用不動產與私有
    不動產不得互相交換產權」，系爭互易契約顯然違反現行強
    制法令，應為自始無效，則被上訴人嗣後再處分系爭土地自
    應依台中縣縣有財產管理自治條例第五十條規定辦理標售等
    語。惟查，台中縣縣有財產自治條例第七十七條第一項規定
    ：「鄉（鎮、市）公所未定財產管理自治條例者，得比照本
    自治條例規定辦理。」依其規定，並非強制鄉、鎮、市公所
    適用該條例，被上訴人機關適用與否，應得自行決定。又系
    爭互易契約於91年8月16日訂定時，系爭停車場用地雖為公
    用土地，然早於91年3月19日，被上訴人即將本案送交內政
    部、台中縣、東勢鎮各級都市委員會進行第1次聯席審查會
    議之審查，並於91年5月9日辦理公開展覽及說明會；91 年7
    月30日再進行第2次聯席審查會議，議決通過「變更東勢都
    市計畫部分『東勢停一』停車場用地為商業區」；於系爭互
    易契約簽訂後，91年9月13日內政部以「台內中營字第091
    008600號函示核定變更東勢都市計畫案；91年9月19日東勢
    鎮公所之財產審議委員會審議通過將系爭土地變更為非公用
    土地；91年9月20日台中縣政府發布實施「變更東勢都市計
    畫案」；91年9月21日完成系爭土地過戶登記程序，為兩造
    所不爭。則系爭停車場用地既經法定程序辦理土地變更，並
    於變更為非公用用地後，始辦理土地移轉登記程序，已符九
    二一震災重建暫行條例第三十六條、第三十七條之規定，自
    無上訴人主張「嗣後再處分系爭土地」時，應依台中縣縣有
    財產管理自治條例第五十條規定辦理標售之問題。上訴人上
    開主張，均不足採。
七、按公務員於執行職務行使公權力時，因故意或過失不法侵害
    人民自由或權利者，國家應負損害賠償責任。公務員怠於執
    行職務，致人民自由或權利遭受損害者亦同。國家賠償法第
    二條第二項定有明文。本件被上訴人既依據都市計畫法第二
    十七條及九二一震災重建暫行條例第十六條、第三十六條、
    第三十七條等規定辦理系爭土地都市計畫變更及「以地易地
    」方式辦理交換，且該相關以地易地規定，並無應適用或準
    用土地法第二百十九條第四項及89年2月2日增修之土地徵收
    條例第五十九條之規定，則上訴人自無系爭土地優先購買權
    ，上訴人主張其權利受損，核屬無據，不足採信。被上訴人
    之公務員執行職務行使公權力，並無故意或過失不法侵害上
    訴人之權利，或怠於執行職務，致上訴人權利遭受損害之情
    事，從而，上訴人依國家賠償法第二條第二項規定請求被上
    訴人損害賠償，即屬無據。
八、綜上所述，上訴人主張依國家賠償法第二條第二項規定，請
    求被上訴人給付549萬4124元（上訴人僅就其中50萬元上訴
    ）本息，為無理由，應予駁回。原審為上訴人敗訴之判決，
    並無不合。上訴意旨指摘原判決不當，求予廢棄改判，為無
    理由，應予駁回。本件事證已臻明確，兩造其餘攻擊防禦方
    法及舉證，核與本件判決結果不生影響，毋庸逐一論列，併
    此敘明。
據上論結，本件上訴為無理由，依民事訴訟法第四百四十九條第
一項、第七十八條、第八十五條第一項前段，判決如主文。
中    華    民    國    95    年    11    月    22    日
                     民事第一庭審判長法  官   吳火川
                                     法  官   陳繼先
                                     法  官   饒鴻鵬
以上正本係照原本作成。
不得上訴。
                                     書記官   林明冬
中    華    民    國    95    年    11    月    23    日
                                                     Ｄ


司法院資訊處製作；財團法人民間司法改革基金會備份。
